【裁判字號】    99,上易,1175
【裁判日期】    990929
【裁判案由】    竊盜
【裁判全文】
臺灣高等法院刑事判決                99年度上易字第1175號
上  訴  人  臺灣板橋地方法院檢察署檢察官
被      告  乙○○
上列上訴人因被告竊盜案件，不服臺灣板橋地方法院98年度交易
字第838 號，中華民國99年3 月31日第一審判決（起訴案號：臺
灣板橋地方法院檢察署98年度偵字第26512 號），提起上訴，本
院判決如下：
    主  文
上訴駁回。
    理  由
壹、公訴意旨略以：被告乙○○意圖為自己不法之所有，於民國
    98年9 月26日下午3 時55分許，至臺北縣土城市○○路○ 段
    73巷2 弄5 號4 樓之被害人甲○○住處，以不詳之方式開啟
    門鎖後踰越入內（侵入住宅部分未據告訴），於搜索財物之
    際，經甲○○察覺屋內遭人入侵，遂起身察看，乙○○因懼
    怕旋即逃離現場而未竊得任何財物。因認被告涉犯刑法第
    321 條第2 項第1 項第2 款之毀損門扇竊盜未遂罪嫌云云。
貳、證據能力：
一、有爭執部分─證人甲○○在警詢中之證述：
    按「被告以外之人於審判外之言詞或書面陳述，除法律有規
    定者外，不得作為證據」，刑事訴訟法第159 條定有明文。
    證人甲○○在警詢中之證述係屬於前開刑事訴訟法第159 條
    所規定之審判外之言詞陳述，況其已在原審審理中具結證述
    明確，經查警詢之證述與審判中之證述相符，故其在警詢中
    之證述並不符刑事訴訟法第159 條之2 所規定：「被告以外
    之人於司法警察官或司法警察調查中所為之陳述，『與審判
    中不符時』，其先前之陳述具有較可信之特別情況，且為證
    明犯罪事實存否所必要者，得為證據」之要件。從而，證人
    甲○○在警詢中之證述，既屬被告以外之人於審判外之陳述
    ，且被告在本院準備程序中爭執此部分證據方法之證據能力
    （見本院99年9 月2 日準備程序筆錄），故證人甲○○在警
    詢中之證述，即應依刑事訴訟法第159 條第1 項規定，認無
    證據能力。
二、無爭執部分
    除前開有爭執部分之證據外，其餘本案以下所援用之證據，
    檢察官及被告迄於本院言詞辯論終結前均無異議，且本院審
    酌該等證據作成之情況，並無違法取證或陳述人非基於自由
    意願所為陳述之瑕疵，認為均適於為本案認定事實之依據，
    依刑事訴訟法第159 條之5 第2 項之規定，均有證據能力。
、得心證之理由：
一、按犯罪事實應依證據認定之，無證據不得認定犯罪事實，又
    不能證明被告犯罪或其行為不罰者，應諭知無罪之判決，刑
    事訴訟法第154 條第2 項、第301 條第1 項分別定有明文。
    次按認定不利於被告之事實，須依積極證據，茍積極之證據
    本身存有瑕疵而不足為不利於被告事實之認定，即應為有利
    於被告之認定，更不必有何有利之證據，而此用以證明犯罪
    事實之證據，猶須於通常一般人均不至於有所懷疑，堪予確
    信其已臻真實者，始得據以為有罪之認定，倘其證明尚未達
    到此一程度，而有合理性之懷疑存在，致使無從為有罪之確
    信時，即應為無罪之判決，此有最高法院82年度臺上字第16
    3 號判決、76年度臺上字第4986號、30年度上字第816 號等
    判例意旨可資參照。而依法治國家之刑事訴訟原則，檢察官
    除提起公訴外，尚須維持公訴，負有說服責任，其舉證責任
    之目的，係在充分證明被告確有如公訴所指之犯罪事實，從
    而其舉證責任應存在於刑事訴訟程序之全程，且於舉證不足
    以使法院產生有罪之確信時，為終局的舉證責任未盡，是故
    ，於公訴程序，用以證明犯罪事實之證據之蒐集、提出、及
    說服之責任，在於檢察官，刑事訴訟法第161 條第1 項規定
    檢察官就被告犯罪事實，應負舉證責任，並指出證明之方法
    ，即明示其旨，至於修正前刑事訴訟法第163 條第1 項及修
    正後刑事訴訟法第163 條第2 項關於法院調查證據之規定，
    乃指法院應於訴訟當事人舉證之範圍內，依職權或聲請，循
    刑事訴訟法第164 條以下關於證據調查之程序及方法而為調
    查，以將檢察官及其他當事人之舉證轉換為法院之證據認知
    ，究明證據之證據能力與證明力，非謂法院得逾越公正第三
    者地位，代檢察官蒐集證據，否則不啻破壞訴訟三方關係，
    衍生由法院證明被告犯罪，或檢察官與法院協同證明被告犯
    罪等嚴重悖反法治國家原則之結果，影響人民對於法院中立
    客觀之信賴，最高法院87年度臺非字第1 號判決謂：「按法
    院固應依職權調查證據，但並無蒐集證據之義務。刑事訴訟
    法第379 條第10款規定應於審判期日調查之證據而未予調查
    之違法，解釋上應不包括蒐集證據在內，其調查之範圍，以
    審判中案內所存在之一切證據為限，案內所不存在之證據，
    即不能責令法院為發現真實，應依職權從各方面詳加蒐集、
    調查。」，暨92年度臺上字第128 號判例謂：「刑事訴訟法
    第161 條已於91年2 月8 日修正公布，修正後同條第1 項規
    定：檢察官就被告犯罪事實，應負舉證責任，並指出證明之
    方法。因此，檢察官對於起訴之犯罪事實，應負提出證據及
    說服之實質舉證責任。倘其所提出之證據，不足為被告有罪
    之積極證明，或其闡明之證明方法，無從說服法官以形成被
    告有罪之心證，基於無罪推定之原則，自應為被告無罪判決
    之諭知。」洵屬的論，可供參考。另犯罪事實應依證據認定
    之，為刑事訴訟法所明定，故被告否認犯罪事實所持之辯解
    ，縱屬不能成立，若非有積極證據足以證明其犯罪行為，不
    能遽為有罪之認定，最高法院30年上字第1831號判例亦足供
    參照。
二、公訴意旨認被告乙○○涉犯前開加重竊盜罪嫌，無非係以證
    人甲○○於警詢中之證述為主要論據。
三、訊據被告堅決否認有何加重竊盜未遂犯行，辯稱：伊當時是
    去找住在臺北縣土城市○○路○ 段73巷2 弄3 號4 樓之姊姊
    張海燕，但張海燕不在家，所以伊在門口等待，伊沒有進入
    甲○○住處竊取物品等語。
四、經查：
  (一)被害人甲○○住處，於上揭時間遭人打開大門，惟對方因察
    覺被害人甲○○在家，隨即逃離現場一情，業據證人即被害
    人甲○○在原審審理中證述在卷（見原審卷第68頁）。
  (二)證人甲○○於原審審理中復具結證稱：對方開門進來時，伊
    還沒有穿褲子，等到伊穿上褲子追出去時，對方還在爬樓梯
    ，而且姿勢是有點匍匐前進的樣子，感覺在躲伊；之後伊在
    公寓樓下等對方，後來就看到被告下樓；對方樣子伊有記住
    ，是戴眼鏡、揹著背包，和伊在1 樓攔住的被告是同一個樣
    子等語在卷（見原審卷第69、71頁），則被害人甲○○於對
    方進入其家門後，隨即至公寓1 樓等待，而隨後出現之被告
    樣子亦與被害人甲○○所見之進入其住處之人相符，堪信被
    告確為打開被害人甲○○住處大門之人。被告雖辯稱當時係
    於臺北縣土城市○○路○ 段73巷2 弄3 號4 樓門口等待張海
    燕云云，然倘為真實，自無於被害人甲○○追出去時，即以
    匍匐前進方式爬樓梯上樓之必要，被告前揭辯詞，尚難採信
    。
  (三)惟被害人甲○○住處大門與客廳沙發間有一玻璃門，而被告
    當時係站立於住處門外，打開大門並探頭查看門內情形，但
    因看到被害人甲○○隨即逃離現場一節，業據證人甲○○在
    原審審理中證述綦詳（見原審卷第70頁），故堪信被告雖有
    打開上揭住處大門，然視線會遭玻璃門擋住，且因查知被害
    人甲○○在家而立即逃離，顯然被告尚無機會搜尋被害人甲
    ○○住處內財物，尚未著手竊盜犯行，則揆諸前揭說明，自
    難認被告所為已成立加重竊盜未遂罪。
  (四)綜上，依公訴人所提出之證據，僅能證明被告有開啟被害人
    甲○○住處大門之行為，然客觀上尚未達到使通常一般之人
    均不致於有所懷疑，而得確信被告已著手竊取物品之程度，
    而有合理懷疑之存在，復無其他積極事證足認被告有何加重
    竊盜未遂犯行，揆諸首揭說明，無從證明被告此部分之犯行
    ，自應諭知無罪，以照審慎。
肆、維持原判決及駁回上訴之理由：
一、原審依調查證據所得，綜合全案辯論意旨，以被告上開部分
    被訴涉犯加重竊盜之犯罪尚屬無法證明，而為被告無罪之諭
    知，依法洵無不合。
二、檢察官認被告犯罪而提起上訴，上訴意旨略以：「
  (一)被告於原審審理中辯稱：伊當時是去找住在臺北縣板橋市（
    按應係土城市○○○路○ 段73巷2 弄3 號4 樓之姊姊張海燕
    ，但張海燕不在家，所以伊在門口等待，伊沒有進入甲○○
    住處竊取物品云云。惟查，證人甲○○於原審審理中復證稱
    ：對方開門進來時，伊還沒有穿褲子，等到伊穿上褲子追出
    去時，對方還在爬樓梯，而且姿勢是有點匍匐前進的樣子，
    感覺在躲伊；之後伊在公寓樓下等對方，後來就看到被告下
    樓；對方樣子伊有記住，是戴眼鏡、揹著背包，和伊在1 樓
    攔住的被告是同一個樣子等語，則被害人甲○○於對方進入
    其家門後，隨即至公寓1 樓等待，而隨後出現之被告樣子亦
    與被害人甲○○所見之進入其住處之人相符，堪信被告確為
    打開被害人甲○○住處大門之人。是被告雖辯稱當時係於臺
    北縣土城市○○路○ 段73巷2 弄3 號4 樓門口等待張海燕云
    云，然倘為真實，自無於被害人甲○○追出去時，即以匍匐
    前進方式爬樓梯上樓之必要，被告前揭辯詞，尚難採信。
  (二)又查，被告打開上揭住處大門，雖然視線會遭玻璃門擋住，
    然被告是否因查知被害人甲○○在家而立即逃離，亦或係因
    被害人甲○○穿上褲子追出去時始知被害人甲○○在家，非
    無疑義，是被告可能有以目視搜尋被害人甲○○住處內財物
    ，難謂非著手竊盜犯行。
  (三)綜上所述，原審認定事實既有上開疑義，自難認原判決妥適
    ，請撤銷原判決，就被告涉嫌上開犯行諭知有罪之判決。」
    等語。
三、然查：
  (一)按「刑法上之未遂犯，必須已著手於犯罪行為之實行而不遂
    ，始能成立，此在刑法第二十五條第一項規定甚明，同法第
    三百二十一條之竊盜罪，為第三百二十條之加重條文，自係
    以竊取他人之物為其犯罪行為之實行，至該條第一項各款所
    列情形，不過為犯竊盜罪之加重條件，如僅著手於該項加重
    條件之行為而未著手搜取財物，仍不能以本條之竊盜未遂論
    。上訴人在某處住宅之鐵門外探望，正擬入內行竊，即被巡
    捕查獲，是被獲時尚未著手於竊盜之犯罪行為，自難謂係竊
    盜未遂。至其在門外探望，原係竊盜之預備行為，刑法對於
    預備竊盜並無處罰明文，亦難令負何種罪責。」最高法院著
    有27年滬上字第54號判例可稽。
  (二)本案被害人甲○○住處大門與客廳沙發間有一玻璃門，而被
    告當時係站立於住處門外，打開大門並探頭查看門內情形，
    但因看到被害人甲○○即逃離現場一節，業據證人甲○○在
    原審審理中證述綦詳（見原審卷第70頁），迭如前述，故堪
    信被告雖有打開上揭住處大門，然視線會遭玻璃門擋住，且
    因查知被害人甲○○在家而立即逃離，顯然被告尚無機會以
    目視或其他方法搜尋被害人甲○○住處內財物，揆諸前揭說
    明，並無證據證明被告已著手竊盜犯行，自難認被告所為已
    成立加重竊盜未遂罪。
  (三)再犯罪事實應依證據認定之，為刑事訴訟法所明定，故被告
    否認犯罪事實所持之辯解，縱屬不能成立，若非有積極證據
    足以證明其犯罪行為，不能遽為有罪之認定，此有最高法院
    30年上字第1831號判例足供參照。雖被告雖辯稱當時係於臺
    北縣土城市○○路○ 段73巷2 弄3 號4 樓門口等待張海燕云
    云，然倘為真實，自無於被害人甲○○追出去時，即以匍匐
    前進方式爬樓梯上樓之必要，被告前揭辯詞，尚難採信，業
    如前述，惟揆諸上開最高法院判例意旨所示，被告否認犯罪
    事實所持之辯解，縱屬不能成立，若非有積極證據足以證明
    其犯罪行為，不能遽為有罪之認定，則因並無證據證明被告
    已以目視或其他方法搜尋被害人甲○○住處內財物，故難謂
    被告已著手竊盜犯行，自難認被告成立加重竊盜未遂罪，當
    無疑義。
四、綜上，並無證據證明被告確有公訴意旨所指涉犯前開加重竊
    盜罪嫌。原判決就此部分為被告無罪之諭知，並無不合，檢
    察官上訴仍執前詞為爭執，核無理由，應予駁回。
據上論斷，應依刑事訴訟法第368 條，判決如主文。
本案經檢察官楊秀琴到庭執行職務。
中    華    民    國    99    年    9     月    29    日
                  刑事第二十庭審判長法  官  楊貴雄
                                    法  官  林銓正
                                    法  官  許必奇
以上正本證明與原本無異。
不得上訴。
                                    書記官  高郁婷
中    華    民    國    99    年    9     月    30    日

司法院資訊處製作；財團法人民間司法改革基金會備份。
